臺灣板橋地方法院民事判決　　　　　　 99年度家訴字第229號
原　　　告　詹月娥
訴訟代理人　王建平
被　　　告　熊士忠
　　　　　　熊士愛
　　　　　　熊士姣
共　　　同
訴訟代理人　趙建和律師
上列當事人間請求分割遺產事件，經本院於民國100 年10月4 日
言詞辯論終結，判決如下：
    主  文
被繼承人熊繼昌所遺如附表所示之財產准予分割，分割方法如附
表分割方法欄所示。
原告其餘之訴駁回。
訴訟費用由原告負擔。
    事實及理由
一、原告起訴主張: (一)被繼承人熊繼昌於98年9 月25日死亡，原
    告為被繼承人熊繼昌之配偶，被告3 人為被繼承人之子女，
    故兩造為被繼承人熊繼昌之全體法定繼承人，查被繼承人熊
    繼昌死後留有南亞塑膠工業股份有限公司（下稱南亞塑膠公
    司）股票173 股、冠軍建材股份有限公司（下稱冠軍建材公
    司）24股，及臺灣銀行中山分行帳戶存款新臺幣（下同）41
    7,077 元之遺產，依法為兩造公同共有，應繼分均為4 分之
    1 ，而被繼承人並無遺囑限定遺產不得分割，兩造間亦無不
    分割之約定，但兩造迄今無法協議分割，為恐拖延日久，滋
    生困擾，爰依民法第1164條之規定，訴請裁判分割遺產，分
    割方法則請求由兩造依應繼分比例取得。(二)被告固以被繼承
    人熊繼昌生前私人日記推論熊繼昌名下之臺灣銀行中山分行
    帳戶優惠儲蓄存款417,000 元早已贈與被告熊士姣云云，縱
    該日記經鑑定結果確係被繼承人熊繼昌之筆跡，但此不過被
    繼承人熊繼昌單方面之意思陳述，未有雙方合意，與贈與之
    法定要件不符。另被告主張被告熊士愛於熊繼昌生前住院期
    間有代為支付醫療費用部分，固據提出醫療費用收據影本數
    紙為證，但實際上有關熊繼昌之醫療費用均係由原告支付，
    且被告所提之亞東醫院醫療費用收據，原告亦持有相同內容
    之收據2 張，據查詢結果，該醫院規定只要病人家屬持身分
    證明即可申請補印，故不能以被告持有醫療收據則遽認其有
    繳交等語，並聲明：被繼承人熊繼昌所留南亞塑膠公司股票
    173 股、冠軍建材公司股票24股，及臺灣銀行中山分行帳戶
    存款417,077 元之遺產准予分割，並由兩造依應繼分比例分
    別取得。
二、被告則辯稱：(一)兩造固為被繼承人熊繼昌之全體繼承人，然
    關於臺灣銀行中山分行帳戶存款中之定期存款417,000 元，
    被繼承人熊繼昌早已於77年6 月間贈與被告熊士姣，惟因該
    款項係被繼承人熊繼昌於75年退休後，政府為保障公務員退
    休後生活所核定給予年息18% 優惠存款利息之存款額度，依
    台灣銀行優惠儲蓄存款戶綜合服務辦法，必須以被繼承人熊
    繼昌名義存放本金，始得每月享有18% 之利息，故被告熊士
    姣為持續享有該優惠存款利息，方未改以被告熊士姣名義存
    放，上開事實已據證人熊素英到庭證述明確，並可由被繼承
    人熊繼昌於日記簿中之記載，及該銀行存摺、印章係交由被
    告熊士姣保管使用，且該提款密碼係以被告熊士姣之姓名筆
    畫數設定等情以資證明，故該帳戶優惠儲蓄存款417,000 元
    暨其利息並非遺產。(二)又被繼承人熊繼昌過世前，分別於98
    年6 月15日至98年7 月17日及98年8 月3 日至98年9 月9 日
    因肺癌在亞東醫院住院治療，此期間所有醫療費用共523,47
    3 元係被告熊士愛所支付，故該醫療費用屬被繼承人熊繼昌
    生前債務，應由遺產中先行扣除返還被告熊士愛。(三)綜上，
    被繼承人熊繼昌縱尚有遺產，但扣除其前開遺債後，已無任
    何遺產需為分割，原告訴請分割遺產自無理由等語，並聲明
    : 原告之訴駁回。
三、按繼承人有數人時，在分割遺產前，各繼承人對於遺產全部
    為公同共有；繼承人得隨時請求分割遺產，但法律另有規定
    或契約另有訂定者，不在此限，此為民法第1151條、第1164
    條所明定。查: 原告主張被繼承人熊繼昌於98年9 月25日死
    亡，其為熊繼昌之配偶、被告3 人為熊繼昌之子女，且兩造
    為被繼承人熊繼昌之全體繼承人，就被繼承人熊繼昌之遺產
    ，應繼份比例各為4 分之1 ，業據原告提出戶籍謄本、遺產
    稅資料參考清單為證，自堪信為真實，是原告本於繼承人之
    地位，請求分割被繼承人所留之遺產，尚無不合。惟原告主
    張被繼承人熊繼昌之遺產經調查後有南亞塑膠公司股票173
    股、冠軍建材股票24股，及臺灣銀行中山分行帳戶存款417,
    077 元等情，被告則有所爭執，並以前詞置辯。
四、本院審酌兩造上開主張及陳述後，認本件爭點為：
  (一)被繼承人熊繼昌名下至98年9 月25日止在臺灣銀行中山分行
    帳戶存款餘額417,077 元，是否為遺產。
  (二)被告熊士愛是否有為被繼承人熊繼昌支付醫療費用523,473
    元，且該款項是否得先自遺產中予以扣除。
五、茲就上開爭點判斷如下述:
 (一)被繼承人熊繼昌名下至98年9 月25日止在臺灣銀行中山分行
   帳戶存款餘額共417,077 元，被告主張因被繼承人熊繼昌生
   前已將該帳戶優惠儲蓄存款本金417,000 元贈與被告熊士姣
   ，僅因被告熊士姣為繼續享有優惠存款利率，故仍以被繼承
   人熊繼昌名義續存，故該帳戶存款非屬遺產乙節，已為原告
   所否認，是被告應就上開有利於己之事實負舉證責任。查:
   被告就此事實，業據提出被繼承人熊繼昌生前書寫之日記
   簿1 本為證，而該日記簿之真正，因原告有所爭執，故本院
   函請法務部調查局為鑑定，鑑定結果認其上筆跡與兩造均不
   爭之被繼承人熊繼昌筆跡資料筆劃特徵相同等情，有法務部
   調查局問題文書鑑識驗室鑑定書1 紙在卷可憑。再觀諸被
   繼承人熊繼昌在該日記簿77年6 月18日之記事欄記載「..台
   銀41萬速領回交予姣姣，作為爸爸未完成扶養的補償費要幫
   助她完成學業..」等語，並佐以證人熊素英於本院100 年5
   月31日到庭證稱: 「（問：你哥哥熊繼昌在生前，他有一筆
   銀行存款，是要給被告的事情，你是否知悉這件事情？）有
   。我知道這件事情，我記得當時是我哥哥與原告詹月娥結婚
   2 年左右的事情，在那段時間，我哥哥與我天天見面，有一
   天談起家務事的時候，他有告訴我，存在台灣銀行的錢是41
   萬元多元是要給被告熊士姣做生活費」、「（問：為什麼熊
   繼昌要把台灣銀行的存款給被告熊士姣？）因為那個時候被
   告熊士姣仍在讀大學，要把這筆錢給他當生活費及學費」、
   「（問：你知道這筆錢被告熊士姣是否有把錢領走？）應該
   是沒有領走，但我知道他每個月有領帳戶內18％的利息」等
   語，及卷附台灣銀行中山分行100 年5 月10日中山營字0000
   0000001 號函覆稱: 「經查熊君該筆新台幣417,000 元存款
   ，係屬75年11月10日於本分行設立之軍公教優惠存款」等語
   相互參析，堪認被告上開主張應信為真實。由上，被繼承人
   熊繼昌名下至98年9 月25日止在臺灣銀行中山分行帳戶存款
   餘額共417,077 元，因被繼承人熊繼昌於生前已將該帳戶享
   有優惠存款本金417,000 元贈與處分予被告熊士姣，故該帳
   戶存款實際上應屬被告熊士姣所有，非為遺產標的，原告就
   該存款請求分割，非有理由。
 (二)按「關於遺產管理、分割及執行遺囑之費用，由遺產中支付
   之」，民法第1150條前段定有明文，是得由遺產中支付之繼
   承費用，限於遺產管理、分割及執行遺囑之費用。查被告抗
   辯被告熊士愛為被繼承人熊繼昌支出之醫療費用共523,473
   元，為被繼承人熊繼昌生前債務，應先由遺產中扣除返還被
   告熊士愛云云，不惟已為原告所否認，且該醫療費用顯非前
   揭法條所訂得自遺產扣除之支出。況被告熊士愛與被繼承熊
   繼昌既為父女關係，屬民法第1114條第1 款所定應互負扶養
   義務之親屬，縱令被告熊士愛確有為被繼承人熊繼昌支付醫
   療費用情事，乃係對父親所盡之扶養義務，難謂被繼承人熊
   繼昌生前因而積欠其債務，又縱兩造就被繼承人之醫療費用
   有應分擔之數額，但此僅係支出該費用者，就其代墊之費用
   ，得向未支出但依法應分擔之人依無因管理或不當得利請求
   返還而已，是被告主張遺產分割時應先扣除醫療費用云云，
   顯屬無據。
六、綜上所述，本件兩造被繼承人所留之遺產為南亞塑膠公司股
    票173 股（暨其後配股）及冠軍建材公司股票24股（暨其後
    配股），因該股票均屬畸零股，不宜再細分，故應予變價分
    割，將價金依兩造應繼分例各4 分之1 分配。
七、本件判決基礎已臻明確，兩造其餘攻擊防禦方法及訴訟資料
    ，經本院審酌後，核與判決結果不生影響，尚無逐一論駁之
    必要，併此敘明。
八、末按各當事人一部勝訴、一部敗訴者，其訴訟費用，由法院
    酌量情形，命兩造以比例分擔或命一造負擔，或命兩造各自
    負擔其支出之訴訟費用，民事訴訟法第79條定有明文。本院
    審酌原告請求分割遺產勝訴部分僅有股票，金額甚為微少，
    因認本件訴訟費用，應由原告負擔，始為公允，爰諭知如主
    文第2 項所示。
九、據上論結，本件原告之訴為一部有理由、一部無理由，依民
    事訴訟法第79條，判決如主文。
中    華    民    國   100    年    10    月    18    日
                  家事法庭法  官  古秋菊
以上正本係照原本作成
如對本判決上訴，須於判決送達後20日內向本院提出上訴狀。如
委任律師提起上訴者，應一併繳納上訴審裁判費。
中    華    民    國   100    年    10    月    18    日
                            書記官  林佩萱
 附表：
┌───┬────────────┬──────┬────────────┐
│ 編號 │遺產名稱                │   股數     │分割方法                │
│      │                        │（至98年9 月│                        │
│      │                        │25日止）    │                        │
├───┼────────────┼──────┼────────────┤
│1     │南亞塑膠工業股份有限公司│173 股及其後│股票變賣後與現金股利由兩│
│      │                        │配股或現金股│造依應繼分比例各四分之一│
│      │                        │利          │取得價金                │
├───┼────────────┼──────┼────────────┤
│ 2    │冠軍建材股份有公司      │24股及其後配│同上                    │
│      │                        │股或現金股利│                        │
│      │                        │            │                        │
└───┴────────────┴──────┴────────────┘